【裁判字號】    98,上更(一),178
【裁判日期】    981224
【裁判案由】    違反毒品危害防制條例
【裁判全文】
臺灣高等法院高雄分院刑事判決     98年度上更(一)字第178號
上  訴  人  臺灣高雄地方法院檢察署檢察官
被      告  甲○○
選任辯護人  梁智豪律師
上列上訴人因被告違反毒品危害防制條例案件，不服臺灣高雄地
方法院95年度訴字第2528號中華民國95年11月30日第一審判決（
起訴案號：臺灣高雄地方法院檢察署94年度偵字第28848 號），
提起上訴。判決後，經最高法院發回更審，本院判決如下：
    主  文
原判決關於販賣第二、三級毒品無罪部分撤銷。
甲○○持有第二級毒品，累犯，處有期徒刑陸月，如易科罰金，
以銀元參佰元即新臺幣玖佰元折算壹日。減為有期徒刑參月，如
易科罰金，以銀元參佰元即新臺幣玖佰元折算壹日。
附表編號1 、2 所示之第二級毒品均沒收銷燬之。
    事  實
一、甲○○前於民國92年間，因施用第二級毒品行為，經臺灣高
    雄地方法院裁定送觀察、勒戒後，因認無繼續施用毒品之傾
    向，於92年8 月7 日執行完畢而釋放，並經檢察官不起訴處
    分確定；又於93年間，因施用第二級毒品罪，經臺灣高雄地
    方法院以93年度簡字第940 號判處有期徒刑3 月確定，於93
    年5 月12日執行完畢，仍不知悔改。明知亞甲基雙氧甲基安
    非他命（MDMA，俗稱「搖頭丸」）係毒品危害防制條例第二
    條所列第二級毒品，不得持有，仍於94年12月11日凌晨3 時
    ，在高雄市立志高中旁全家便利商店處，以每顆新臺幣350
    元之代價，向綽號「紅中」之不詳男子販入第二級毒品黃色
    錠劑「MDMA」9.5 顆（驗前淨重2.62公克，驗後淨重2.6 公
    克）及紅色錠劑「MDMA」12顆（驗前淨重3.53公克，驗後淨
    重3.51公克，起訴書誤載為13顆。黃色錠劑MDMA與紅色錠劑
    MDMA驗前淨重一共6.15公克，尚未逾「轉讓持有毒品加重其
    刑之數量標準」所規定第二級毒品淨重10公克以上之標準）
    。嗣經警於同日凌晨3 時30分，於高雄市○○區○○街29號
    前，在甲○○身上及其所駕駛之車牌號碼ZB－1467號自用小
    客車上查獲如附表所示之物，始查悉上情。
二、案經高雄市政府警察局三民第二分局報告臺灣高雄地方法院
    檢察署檢察官偵查起訴。
    理  由
壹、證據能力方面：
    按被告以外之人於審判外之陳述，雖不符刑事訴訟法第159
    條之1 至之4 之規定，然經當事人於審判程序同意作為證據
    ，法院審酌該言詞陳述或書面陳述作成時之情況，認為適當
    者，亦得為證據。又當事人、代理人或辯護人於法院調查證
    據時，知有第159 條第1 項不得為證據之情形，而未於言詞
    辯論終結前聲明異議者，視為有前項之同意，同法第159 條
    之5 亦有明文。查本案所引用之證據資料（詳後引證據），
    除上開說明以外，其餘各項言詞或書面傳聞證據部分，縱無
    刑事訴訟法第159 條之1 至第159 條之4 或其他規定之傳聞
    證據例外情形，亦業經本院審理時予以提示並告以要旨，且
    各經檢察官、被告、辯護人表示意見，當事人已知上述證據
    乃屬傳聞證據，而未於言詞辯論終結前對該等證據聲明異議
    ，依上開規定，已擬制同意其有證據能力，且本院審酌該等
    傳聞證據作成時之狀況，並無不宜作為證據之情形，均應認
    於本案有證據能力。
貳、實體方面：
一、上開事實，訊據被告甲○○坦承持有第二級毒品MDMA犯行，
    並有證人陳柏良之證言可證（見原審卷第74頁）；此外，並
    有扣押如附表編號1 、2 所示之黃色錠劑、紅色錠劑扣案可
    資佐證，而該扣案物品，經送檢驗後，分別為黃色錠劑「MD
    MA」9.5 顆( 驗前淨重2.62公克，驗後淨重2.6 公克）及紅
    色錠劑「MDMA」12顆( 驗前淨重3.53公克，驗後淨重3.51公
    克），此有高雄醫學大學附設中和紀念醫院95年1 月10日出
    具之編號0000 -000 、0000-000檢驗報告2 紙在卷可按（見
    偵查卷第37、39頁），罪證明確，被告犯行，堪以認定。
二、論罪部分；
  (一)被告行為後，刑法業於94年2 月2 日經總統以華總一義字第
    09400014901 號令修正公布，並於95年7 月1 日施行，參酌
    最高法院95年5 月23日刑事庭第8 次會議決議，修正後刑法
    第2 條第1 項之規定，係規範行為後法律變更所生新舊法律
    比較適用之準據法，於修正後刑法施行後，應適用修正後刑
    法第2 條第1 項之規定，為「從舊從輕」之比較。另於比較
    時應就罪刑有關之共犯、未遂犯、想像競合犯、牽連犯、連
    續犯、結合犯，以及累犯加重、自首減輕暨其他法定加減原
    因（如身分加減）與加減比例等一切情形，本於統一性及整
    體性原則，綜其全部罪刑之結果而為比較如下：
    1.刑法第33條第5 款關於罰金最低度刑之規定，已由原規定
      「1 元（指銀元）以上」，並依罰金罰鍰提高標準條例第
      1 條規定提高10倍，換算結果為新台幣30元以上；變更為
      「新臺幣1000元以上，以百元計算之。」；比較修正前後
      關於罰金刑處罰最低度刑，以修正公布施行前之規定，較
      有利於被告。
    2.另關於罰金刑之加重，修正後刑法第67條規定，其最高度
      及最低度同加重之；修正前刑法第68條所定，則僅加重其
      最高度，比較修正前後之規定，以修正前之規定，較有利
      於被告。
    3.經綜合比較結果，修正後刑法對被告並非有利，應依刑法
      第2 條第1 項前段之規定，整體適用行為時法即修正前之
      刑法處斷之。
    4.至關於易科罰金之折算標準，修正前刑法第41條第1 項前
      段原規定：「犯最重本刑為5 年以下有期徒刑以下之刑之
      罪，而受6 個月以下有期徒刑或拘役之宣告，因身體、教
      育、職業、家庭之關係或其他正當事由，執行顯有困難者
      ，得以1 元以上3 元以下折算一日，易科罰金。」，且被
      告行為時之易科罰金折算標準，依修正前罰金罰鍰提高標
      準條例第2 條前段（現已刪除）之規定，本係就其原定數
      額提高為100 倍折算1 日，故被告行為時之易科罰金折算
      標準乃以銀元3 百元折算1 日，經折算後應以新臺幣9 百
      元折算為1 日。惟修正後刑法第41條第1 項前段則改以：
      「犯最重本刑為5 年以下有期徒刑以下之刑之罪，而受6
      個月以下有期徒刑或拘役之宣告者，得以新臺幣1 千元、
      2 千元或3 千元折算一日，易科罰金。」，乃就易科罰金
      之折算標準予以提高。從而比較修正前、後所定之易科罰
      金折算標準，以修正施行前之規定，較有利於被告，依刑
      法第2 條第1 項前段，此部分應單獨比較，適用行為時，
      即修正前刑法第41條第1 項前段規定，定其折算標準。（
      至刑法施行法第1 條之1 之修正與罰金罰鍰提高標準條例
      第1 條前段之規定間並無新舊法比較之問題，應逕適用刑
      法施行法第1 條之1 之規定，此有臺灣高等法院暨所屬法
      院95年12月13日法律座談會第2 、3 、6 、18號提案可資
      參照）。
  (二)被告行為後，毒品危害防制條例已經於民國98年5 月20日修
    正公佈，現已生效施行。關於該條例第11條持有第二級毒品
    之規定，原規定為：「持有第二級毒品者，處二年以下有期
    徒刑、拘役或新臺幣三萬元以下罰金。」，「持有毒品達一
    定數量者，加重其刑至二分之一，其標準由行政院定之。」
    ；修正後之規定則為：「持有第二級毒品者，處二年以下有
    期徒刑、拘役或新臺幣三萬元以下罰金。」，「持有第二級
    毒品純質淨重二十公克以上者，處六月以上五年以下有期徒
    刑，得併科新臺幣七十萬元以下罰金。」；關於持有第二級
    毒品未達一定數量之法定刑期，修正前、後均相同，並無變
    動；而本件被告持有第二級毒品數量亦均未達應加重其刑之
    標準（被告持有之黃色錠劑MDMA與紅色錠劑MDMA，驗前淨重
    一共6.15公克，尚未逾「轉讓持有毒品加重其刑之數量標準
    」所規定第二級毒品淨重10公克以上之標準），此部分並無
    刑法第2 條第1 項比較適用之問題，應逕依修正後之毒品危
    害防制條例第11條第2 項之規定論處，附此說明。
  (三)核被告持有MDMA行為，係犯毒品危害防制條例第11條第2 項
    之持有第二級毒品罪。公訴人認被告此部分行為，係犯毒品
    危害防制條例第4 條第2 項之販賣第二級毒品罪，惟經本院
    審理結果，認被告並不成立販賣第二級毒品罪（並無證據證
    明被告係意圖販賣營利而販入，理由詳後述），而僅係單純
    持有，認此部分檢察官起訴所引應適用之法條尚有未合，爰
    予變更，並認其持有第二級毒品部分，已經檢察官起訴。又
    被告雖曾於92年11月12日23時起回溯24小時內之某時施用第
    二級毒品MDMA，但本件持有行為距該日期已逾2 年時間，顯
    係各別起意，自無從為上開92年11月12日23時起回溯24小時
    內之某時施用第二級毒品MDMA犯行所吸收；另被告雖曾於94
    年9 月15日因施用第二級毒品甲基安非他命行為，經原審法
    院於94年12月23日以94年度簡字第7411號判決判處有期徒刑
    6 月確定，有該判決書可參，且被告於94年12月11日被查獲
    時所採取之尿液，經檢驗結果也有甲基安非他命陽性反應，
    惟被告已陳明該甲基安非他命係臨時起意施用，只有施用該
    2 次（見原審卷81至82頁），足認應與本件持有MDMA部分犯
    意各別，且其所施用或持有之毒品又不相同，亦難認本件持
    有MDMA 部分，為前開確定判決效力所及，附此敘明。
  (四)被告前於93年間，因施用第二級毒品罪，經臺灣高雄地方法
    院以93年度簡字第940 號判處有期徒刑3 月確定，於93年5
    月12日執行完畢之事實，此有臺灣高等法院被告前案紀錄表
    1 份在卷可按，其於有期徒刑執行完畢5 年內、再故意犯上
    開有期徒刑以上之罪，應依刑法第47條第1 項規定，論以累
    犯，並加重其刑。被告行為時持有之黃色錠劑MDMA與紅色錠
    劑MDMA，驗前淨重一共6.15公克，尚未逾「轉讓持有毒品加
    重其刑之數量標準」所規定第二級毒品淨重10公克以上應加
    重其刑之標準，毋庸加重其刑。被告持有第二級毒品數量，
    於毒品危害防制條例修正前、後，均未達應加重其刑之標準
    ，此部分並無刑法第2 條第1 項比較適用之問題，應逕依修
    正後之毒品危害防制條例第11條第2 項之規定論處，附此說
    明。
三、原審未察，遽為被告被訴販賣第二、三級毒品均無罪之諭知
    ，尚有未合（被告被訴販賣第三級毒品部分，原審認不構成
    犯罪，本無不合，惟因檢察官起訴認被告所犯販賣第二、三
    級毒品罪，係基於一販入行為而同時犯之，為想像競合犯，
    應認為此部分均有未當）。檢察官上訴意旨，認被告應成立
    持有第二級毒品罪，指摘原判決此部份不當，為有理由，自
    應由本院將原判決關於販賣第二、三級毒品無罪部分予以撤
    銷改判。爰審酌被告持有第二級毒品MDMA，如以之施用，將
    戕害其自身健康，以及其犯罪之動機、目的等其他一切情狀
    ，量處有期徒刑6 月。並依95年7 月1 日修正施行前刑法第
    41條第1 項規定，諭知如易科罰金，以銀元300 元即新臺幣
    900 元折算1 日。又中華民國九十六年罪犯減刑條例已經總
    統於96年7 月4 日公布，自96年7 月16日施行，被告犯罪時
    間在中華民國96年4 月24日以前，所犯之罪，合於減刑條件
    ，應依該條例第2 條第1 項第3 款規定，減輕其宣告刑2 分
    之1 為有期徒刑3 月，如易科罰金，以銀元300 元即新臺幣
    900 元折算1 日。扣案如附表編號1 、2 所示MDMA，為第二
    級毒品，應依毒品危害防制條例第18條第1 項前段規定，不
    論屬於犯人與否，應予以宣告沒收銷燬之；至於送驗耗費之
    MDMA，既已滅失不存在，自無宣告沒收銷燬之必要。至扣案
    如附表3 、4 、5 所示之物，因非屬毒品危害防制條例第18
    條第1 項前段所規定，應沒收銷燬之物，復與被告之前開犯
    罪並無關聯，故不予宣告沒收。
四、公訴意旨另以：被告甲○○意圖販賣營利，於94年12月11日
    凌晨3 時，在高雄市立志高中旁全家便利商店處，以9 萬元
    之代價，向綽號「紅中」之不詳男子販入愷他命1 大包（驗
    前毛重100.66公克，驗後毛重100.64公克）、含愷他命成分
    之粉末4 小包（含不屬管制藥品之「Acetaminophen 」成分
    ，驗前毛重合計3 公克，驗後毛重合計2.98公克）、不屬管
    制藥品之「Acetaminophen 」1 小包（驗前毛重11.71 公克
    ，驗後毛重11.68 公克）、黃色錠劑「MDMA」9.5 顆 (驗前
    淨重2.62公克，驗後淨重2.6 公克）及紅色錠劑「MDMA」12
    顆 (驗前淨重3.53公克，驗後淨重3.51公克，起訴書誤載為
    13顆)。 嗣經警於同日凌晨3 時30分，於高雄市○○區○○
    街29號前，在甲○○身上及其所駕駛之車牌號碼ZB－1467號
    自用小客車上查獲上揭物品，始查悉上情。因認被告甲○○
    涉犯毒品危害條例第4 條第2 項、第3 項之販賣第二、三級
    毒品罪嫌云云。
  (一)按犯罪事實應依證據認定之，無證據不得認定犯罪事實。不
    能證明被告犯罪者，應諭知無罪之判決，刑事訴訟法第154
    條第2 項、第301 條第1 項分別定有明文。又認定犯罪事實
    所憑之證據，雖不以直接證據為限，間接證據亦包括在內，
    然而無論直接或間接證據，其為訴訟上之證明，須於通常一
    般之人均不致有所懷疑，而得確信為真實之程度者，始得據
    為有罪之認定，倘其證明尚未達到此一程度，而有合理之懷
    疑存在而無從使事實審法院得有罪之確信時，即應由法院為
    諭知被告無罪之判決，最高法院76年台上字第4986號判例可
    資參照。
  (二)本件公訴人認被告甲○○涉有上開販賣第二、三級毒品罪嫌
    ，係以前揭扣案之MDMA、愷他命毒品數量龐大，絕非僅供被
    告自己施用，為其依據。
  (三)訊據被告甲○○堅決否認上開犯行，辯稱：因當時快過年了
    ，綽號「紅中」者說快漲價了，如果一次購買多一點，就可
    以算便宜一點，所以一次購買一大包愷他命約100 公克及MD
    MA等語。
  (四)經查：
  1.被告一再陳稱其購買MDMA及K 他命之目的是供自己施用；且
    被告並曾於93年間因施用第二級毒品（MDMA），經原審法院
    於93年3 月12日以93年度簡字第940 號判決判處有期徒刑3
    月確定，有該判決書（按被告原名陳韋銓，其後改名為現名
    甲○○），及臺灣高等法院被告前案紀錄表可參，自足認定
    被告確有施用MDMA及K 他命行為。至於被告被查獲時所採取
    之尿液，經檢驗結果，雖非呈MDMA陽性反應，有高雄市立凱
    旋醫院濫用藥物尿液檢驗報告影本、高雄市政府警察局三民
    第二分局濫用藥物尿液檢體監管紀錄表影本在卷可按（見偵
    查卷第24至25頁），惟其最後一次施用MDMA之時間係94年11
    月底，此業經被告陳述明確（見偵查卷第5 頁），距其被查
    獲之同年12月11日，已有相當時日，自難由其尿液驗有MDMA
    陽性反應；另外，該次尿液並未就被告是否施用K 他命部分
    予以檢驗（按施用K 他命行為依法不須觀察勒戒、強制戒治
    或論罪科刑），自難以前開尿液檢驗報告認定被告並無施用
    MDMA及K 他命行為。
  2.被告前於92年間即因施用毒品案件，經原審法院裁定送觀察
    、勒戒後，因認無繼續施用毒品之傾向，於92年8 月7 日執
    行完畢釋放。再於93年間，因施用第二級毒品（MDMA）案件
    ，經原審法院以93年度簡字第940 號判決判處有期徒刑3 月
    確定。此有該判決書及臺灣高等法院被告前案紀錄表可參，
    是被告既自92年間起即有施用毒品行為，迄於94年12月11日
    被查獲已有相當時間，自足認被告確有施用毒品之習慣。從
    而，被告於94年12月11日凌晨3 時許，向綽號「紅中」者購
    買前揭扣案之毒品MDMA、愷他命，雖其購買之數量較一般施
    用毒品者購買之數量為多，惟被告既已有施用毒品之慣行，
    其為避免分次購買增加為警查獲之風險，或減少購買毒品之
    成本，而一次購買數量較多之毒品，並無違背常情之處。何
    況，扣案之MDMA共21.5顆，如每次施用1 顆，其施用次數不
    過22次左右，尚難認其數量龐大；再者，被告既有無償轉讓
    供陳柏良施用之事實，衡情亦有可能無償轉讓給其他朋友施
    用。此外，檢察官並未提出其他積極證據足以證明被告確有
    販賣營利之意思，自難以單純以被告持有上開毒品即認定其
    於販入時即有販賣營利之意思。
  3.綜上所述，公訴人所舉之證據尚不足以使本院形成被告確有
    意圖營利而販入第二、三級毒品之事實。揆諸上開說明，既
    不能證明被告犯罪。其中被訴販賣第二級毒品部分，業經本
    院變更起訴法條改依持有第二級毒品論處，業如前述，此部
    分既已經論罪，自無庸不另為被告無罪之諭知。另被訴販賣
    第三級毒品部分，僅能認定被告持有第三級毒品，而依被告
    行為時之毒品危害防制條例並無處罰持有第三級毒品之規定
    （按98年5 月20日修正之毒品危害防制條例第11條第5 項雖
    規定「持有第三級毒品純質淨重二十公克以上者，處三年以
    下有期徒刑，得併科新臺幣三十萬元以下罰金。」，但依刑
    法第1 條前段罪刑法定主義，以行為時之法律有明文規定者
    為限，此部分行為時既不成立犯罪，自無犯罪之可言），因
    公訴意旨認與前開論罪之持有第二級毒品部分，具有想像競
    合犯之裁判上一罪關係，此部分爰不另為被告無罪之諭知。
五、原判決關於轉讓第二級毒品、第三級毒品罪部分，已經被告
    於本院審理中撤回上訴並確定在案。
據上論結，應依刑事訴訟法第369 條第1 項前段、第364 條、第
299 條第1 項前段、第300 條，毒品危害防制條例第11條第2 項
，第18條第1 項前段，刑法第11條、第2 條第1 項前段、第47條
第1 項、95年7 月1 日修正施行前刑法第41條第1 項前段，刑法
施行法第1 條之1 ，修正前罰金罰鍰提高標準條例第2 條，中華
民國九十六年罪犯減刑條例第2 條第1 項第3 款、第7 條，判決
如主文。
本案經檢察官方娜蓉到庭執行職務。
中    華    民    國    98    年    12    月    24    日
                刑事第五庭    審判長法  官  曾永宗
                                    法  官  鍾宗霖
                                    法  官  任森銓
以上正本證明與原本無異。
被告不得上訴。
檢察官如不服本判決應於收受本判決後10日內向本院提出上訴書
狀，其未敘述上訴理由者，並得於提起上訴後10日內向本院補提
理由書狀（應附繕本）。
中    華    民    國    98    年    12    月    24    日
                                    書記官  廖素珍
附表
┌──┬───────┬───┬─────────────────────┐
│編號│物品名稱      │數  量│    備             註                     │
├──┼───────┼───┼─────────────────────┤
│１  │MDMA          │9.5 顆│驗前淨重2.26公克，驗後淨重2.6 公克        │
│    │              │      │（黃色錠劑）                              │
├──┼───────┼───┼─────────────────────┤
│２  │MDMA          │12顆  │驗前淨重合計3.53公克、驗後淨重合計3.51公克│                 │
│    │              │      │（紅色錠劑）                              │
├──┼───────┼───┼─────────────────────┤
│３  │愷他命        │1 大包│驗前毛重100.66公克，驗後毛重100.64公克    │
├──┼───────┼───┼─────────────────────┤
│４  │愷他命        │4 小包│驗前毛重3公克，驗後毛重2.98公克           │
├──┼───────┼───┼─────────────────────┤
│５  │Acetaminophen │1 包  │驗前毛重11.71公克，驗後毛重11.68公克      │
└──┴───────┴───┴─────────────────────┘
附錄本件判決論罪科刑法條：
毒品危害防制條例第11條
持有第一級毒品者，處三年以下有期徒刑、拘役或新臺幣五萬元
以下罰金。
持有第二級毒品者，處二年以下有期徒刑、拘役或新臺幣三萬元
以下罰金。
持有第一級毒品純質淨重十公克以上者，處一年以上七年以下有
期徒刑，得併科新臺幣一百萬元以下罰金。
持有第二級毒品純質淨重二十公克以上者，處六月以上五年以下
有期徒刑，得併科新臺幣七十萬元以下罰金。
持有第三級毒品純質淨重二十公克以上者，處三年以下有期徒刑
，得併科新臺幣三十萬元以下罰金。
持有第四級毒品純質淨重二十公克以上者，處一年以下有期徒刑
，得併科新臺幣十萬元以下罰金。
持有專供製造或施用第一級、第二級毒品之器具者，處一年以下
有期徒刑、拘役或新臺幣一萬元以下罰金。


司法院資訊處製作；財團法人民間司法改革基金會備份。
